【裁判字號】    95,簡,164
【裁判日期】    951225
【裁判案由】    綜合所得稅
【裁判全文】
臺中高等行政法院判決
                                     95年度簡字第00164號
原      告  甲○○
被      告  財政部臺灣省中區國稅局
代  表  人  乙○○
訴訟代理人  丙○○
上列當事人間因綜合所得稅事件，原告不服財政部中華民國95年
9月1日台財訴字第09500338420號（案號：第00000000號）訴願
決定，提起行政訴訟。本院判決如下︰
    主  文
原告之訴駁回。
訴訟費用由原告負擔。
    事  實
原告於民國（下同）93年度綜合所得稅結算申報，列報扶養其他
親屬張祐珮免稅額新臺幣（下同）74,000元，被告初查以其父母
有所得及財產，非無扶養能力，乃予剔除，核定綜合所得總額2,
187,160元，綜合所得淨額1,559,998元，補徵應納稅額24,878元
。原告不服，申請復查，未獲變更，向財政部提起訴願，遭駁回
，遂提起本件行政訴訟，爰將兩造訴辯意旨敘述如下：
原告起訴意旨略謂：
(一)原告於93年度申報扶養家屬張祐珮，遭被告剔除，不准列入扶
  養免稅額，雖經復查及訴願，均以司法院釋字第415號解釋及
  民法第l114、1115、1118、1122、1123條規定為由，並援引最
  高法院20年度上字第299號判例，否准此一扶養事實，予以駁
  回。其曲解法律原意限縮人民扶養家屬之權利，實已違反憲法
  第l9條租稅法律主義。
(二)最高法院20年度上字第299號判例「念同宗之誼而給予津貼，
  此種慈惠施與行為，乃本於雙方之感情而生，於法原不能援為
  要求扶養之根據。」係指無扶養義務者雖有給予扶養義務人之
  受扶養者津貼，仍不能據此而要求扶養該受扶養者。然原告被
  剔除扶養家屬情事，並非向扶養義務人「要求扶養」，亦未與
  其他扶養義務人有任何扶養爭議，被告及訴願決定援引前述判
  例，有違該判例之意旨。張祐珮係原告之兄張翰清之女，原告
  夫婦至今膝下未有子女，張祐珮深受原告夫婦喜愛，徵得其父
  母同意，自幼即由原告夫婦扶養而共同生活，平日生活中對原
  告夫婦亦均以父母相稱，實與收養無異，惟因份屬至親，並未
  在意收養形式，是迄今並未辨理收養登記，然其一切生活照養
  ，均由原告夫婦親力為之，比諸親生，亦不稍遜，且其親生父
  母之收入，向比原告為高，由其列報，省稅更多，如非確有扶
  養之實情，豈會因此大費周章。原告與張祐珮間既為民法第11
  14條第4款互負撫養義務且共同生活之親屬，且經其他扶養義
  務人同意扶養，並非原告要求扶養，而與其他扶養義務人導致
  扶養或親權行使之爭議事項，前述判例之援用，實有不當。
(三)扶養義務之履行及扶養程度之良窳，端視扶養義務人之主觀意
  願及財務狀況，為免扶養義務人藉詞推托，不予確實履行扶養
  義務，致損及受扶養權利者之利益，民法第1115、1118、lll
  9條乃明定扶養義務人之順序、扶養義務免除之要件、扶養程
  度之標準等等。以上條文本旨在於扶養義務人不願或不能履行
  扶養義務而致爭議時，或各順序扶養義務人爭相扶養導致爭議
  ，甚至有以扶養事實爭取監護權而致爭議時，以為裁決依據，
  實與所得稅法因符合扶養家屬要件而得到「免稅額」優惠之規
  定無涉。憲法第l9條明定「人民有依法律納稅之義務。」人民
  納稅所依據之法律內容，於應為處自應詳細正面表列，使人民
  以茲遵循，於不應為處，更應清楚負面表列，使人民知所趨避
  。所得稅法第17條第1項第4款第4目規定：「納稅義務人其他
  親屬或家屬，合於民法第1114條第4款及第1123條第3項之規定
  ，未滿20歲或滿60歲以上無謀生能力，確係受納稅義務人扶養
  者．．．」綜觀該目除明定適用範圍外，禁制事項僅規定受扶
  養者之父或母為同法第4條第l款及第2款之免稅所得者，不得
  列報減除，此外並無其他限制。按司法院釋字第415號解釋本
  文「．．．所得稅法有關個人綜合所得稅『免稅額』之規定，
  其目的在以稅捐之優惠，使納稅義務人對特定親屬或家屬盡其
  法定扶養義務。同法第17條第l項第4款第4目規定：『納稅義
  務人其他親屬或家屬，合於民法第1114條第4款及第1123條第3
  項之規定，未滿20歲或滿60歲以上無謀生能力，確係受納稅義
  務人扶養者』，得於申報所得稅時按受扶養之人數減除免稅額
  ，固須以納稅義務人與受扶養人同居一家為要件，納稅義務人
  與受扶養人是否為家長家屬，應取決於其有無共同生活之客觀
  事實．．．」之本意在於說明所得稅法第17條第l項第4款第4
  目之規定，為透過稅法之優惠鼓勵納稅義務人對家屬善盡其扶
  養事務，而其要件為納稅義務人與受扶養人同居一家，且有共
  同生活之客觀事實即可，別無其他限制。被告曾援引所得稅法
  施行細則第21條之2規定，以納稅義務人與受扶養家屬必須「
  同一戶籍」，來限縮扶養家屬之申報，亦遭大法官以本解釋判
  以違憲而不准援用。原告扶養張祐珮完全符合所得稅法第17條
  第l項第4款第4目之規定，被告及訴願決定援引此一解釋駁回
  原告之復查與訴願，實不明大法官維護人民權益之深意，自有
  不當之處。另所得稅法第17條第1項第4款各目之規定中，除第
  1目及第2目係民法第1115條第1項第1款及第2款規定之先序扶
  養義務人外，其第3目規定之納稅義務人或配偶之兄弟、姊妹
  ，僅為民法第1115條第1項第4款之扶養義務順序，而第4目之
  納稅義務人之家屬亦僅係民法第1115條第1項第3款之扶養義務
  順序，而所得稅法第17條第1項第4款第3及第4目，均未規定需
  前序扶養義務人免除扶養義務時，方得扶養該親屬或家屬，實
  係以稅法之優惠鼓勵納稅義務人盡心扶養親屬外，亦有盼受扶
  養人得到最恰當扶養者扶養照顧之精神，但唯恐過於寬鬆，導
  致民眾濫用避稅，是以僅規定所得稅法第17條第1項第4款第3
  及第4目得以適用，司法院釋字第415號並明示應有實際之扶養
  情事以免浮濫，按所得稅法為特別法，是以所得稅第17條第1
  項第4款第3及第4目之規定，自不受民法第1114條及第1115 條
  之限制。
(四)行政法院83年度判字第l375號判決中，納稅義務人係受扶養家
  屬之姑姑，並於該年度列報為家屬而扣除「扶養親屬寬減額」
  ，國稅局因該受扶養人之生母事後要求列報扶養，即剔除原扶
  養人之列報，改由其生母列報扶養，被行政法院判以尤有未妥
  ，蓋因縱使受扶養人另有直系一等尊親屬並有足夠的扶養能力
  ，仍應查明實際履行扶養之事實者作為申報扶養之依據，判其
  應另為適法之處分，實深明所得稅法力求公平、公正，並兼及
  老有所終、幼有所長的社會公義。
(五)所得稅法第17條第l項第4款第4目之規定，在以稅捐之優惠，
  鼓勵人民扶養家人、親屬，並規範其要件與限制，以為人民一
  體遵行。其中如有不盡週延之處，而致人民濫用難禁，被告自
  應循修法途徑儘速修正，豈可從權如此任意引用法規，扭曲原
  意，一般百姓與被告相持，十之八九吃虧了事，每每心有不忿
  。然欲奮力相抗，費心費時，實亦力有未逮。本人與配偶之收
  入遠不及本人之弟及弟媳，如為減少繳納稅額，以邏輯上而言
  ，由弟及弟媳申報更為有利。但如今張祐珮確是自幼即由原告
  撫養之事實，由於被告機關不當之認知，而令憲法賦予本人之
  權利喪失，為求維護個人權利故據理力爭，爰求為撤銷訴願決
  定及原處分之判決。
被告答辯意旨略以：
(一)按「按前三條規定計得之個人綜合所得總額，減除下列免稅額
  及扣除額後之餘額，為個人之綜合所得淨額：一、免稅額：納
  稅義務人按規定減除其本人、配偶及合於下列規定扶養親屬之
  免稅額‧‧‧（四）納稅義務人其他親屬或家屬，合於民法第
  1114條第4款及第1123條第3項之規定，未滿20歲或滿60歲以上
  無謀生能力，確係受納稅義務人扶養者。但受扶養者之父或母
  如屬第4條第1款及第2款之免稅所得者，不得列報減除。」為
  所得稅法第17條第1項第1款第4目所明定。次按「左列親屬互
  負扶養之義務：一直系血親相互間。二夫妻之一方，與他方之
  父母同居者，其相互間。三兄弟姊妹相互間。四家長家屬相互
  間。」、「負扶養義務者有數人時，應依左列順序定其履行義
  務之人：一直系血親卑親屬。二直系血親尊親屬。三家長。四
  兄弟姊妹。五家屬。六子婦、女婿。七夫妻之父母。」、「因
  負擔扶養義務而不能維持自己生活者，免除其義務。」、「稱
  家者，謂以永久共同生活為目的而同居之親屬團體。」、「家
  置家長。同家之人，除家長外，均為家屬。雖非親屬而以永久
  共同生活為目的同居一家者，視為家屬。」為民法第1114條、
  第1115條第1項、第1118條前段、第1122條及第1123條所規定
  。又「所得稅法有關個人綜合所得稅『免稅額』之規定，其目
  的在以稅捐之優惠使納稅義務人對特定親屬或家屬盡其法定扶
  養義務。同法第17條第1項第1款第4目規定‧‧‧得於申報所
  得稅時按受扶養之人數減除免稅額，固須以納稅義務人與受扶
  養人同居一家為要件，惟家者，以永久共同生活之目的而同居
  為要件，納稅義務人與受扶養人是否為家長家屬，應取決於其
  有無共同生活之客觀事實，而不應以是否登記同一戶籍為唯一
  認定標準。」為司法院釋字第415號所解釋。
(二)原告93年度列報其本人、配偶、直系尊親屬林朝發及其他親屬
  張祐珮（姪，76年次）等4人免稅額333,000元。被告初查以其
  他親屬張祐珮之父母有所得及財產，非無扶養能力，乃予剔除
  免稅額74,000元。原告不服，復查時主張張祐珮為其家屬，其
  確有扶養系爭受扶養親屬事實云云，經被告復查決定以，查所
  得稅法有關個人綜合所得稅「免稅額」之規定，其目的在以稅
  捐之優惠使納稅義務人對特定親屬或家屬盡其法定扶養義務，
  業經司法院釋字第415號解釋在案。而所謂「法定扶養義務」
  ，依前揭民法規定，負扶養義務者有數人時，履行義務之人有
  其先後順序，由後順序者履行扶養義務時，應有其正當理由及
  先順序者無法履行扶養義務之合理說明；從而，本件原告主張
  申報扶養系爭其他親屬免稅額時，應先證明系爭受扶養親屬之
  父母有因負擔扶養義務而不能維持自己生活之事實。然原告對
  此項事實並未提出證明，且系爭受扶養親屬張祐珮之父母有所
  得及財產，非無扶養能力，尚難認定有由原告扶養之正當理由
  。本件據戶籍資料所載，原告雖與系爭受扶養親屬張祐珮為家
  長及家屬關係，惟其既無法證明系爭受扶養親屬本身父母已喪
  失扶養能力而免除扶養義務，致原告須負起履行扶養之義務，
  其主張自難採據。又縱使原告因其能力所及，給予系爭受扶養
  親屬生活上資助，惟依最高法院20年度上字第299號判例：「
  念同宗之誼而給與津貼，此種慈惠施與行為，乃本於雙方之感
  情而生，於法原不能援為要求扶養之根據。」則該等生活上之
  資助，亦難謂為扶養。綜上，原核定否准認列系爭免稅額並無
  不合，復查後乃予以維持。原告仍表不服，提起訴願，財政部
  亦持與被告相同之論見駁回其訴願。
(三)訴訟意旨略謂：原告主張至今膝下無子女，張祐珮深得原告夫
  婦喜愛，徵得其父母同意自幼由原告扶養並共同生活，確有扶
  養事實；且張祐珮父母之收入較原告高，由其列報更為有利，
  倘無扶養實情，何須由原告大費周章云云。
(四)查張祐珮父母之收入93年度列報綜合所得總額分別為4,462,88
  9元及5,213,308元，非已喪失扶養能力而得免除扶養義務；至
  原告膝下無子女，張祐珮深得原告夫婦喜愛而由其扶養乙節，
  亦與基於盡法定扶養義務而為之扶養事實有別，是原告既未能
  證明系爭受扶養親屬之父母有因負擔扶養義務而不能維持自己
  生活之事實，其主張委不足採。原處分及所為復查、訴願決定
  並無違誤，爰求為駁回原告請求之判決。
    理  由
一、按「按前三條規定計得之個人綜合所得總額，減除下列免稅
    額及扣除額後之餘額，為個人之綜合所得淨額：一、免稅額
    ：納稅義務人按規定減除其本人、配偶及合於下列規定扶養
    親屬之免稅額．．．（四）納稅義務人其他親屬或家屬，合
    於民法第1114條第4款及第1123條第3項之規定，未滿20歲或
    滿60歲以上無謀生能力，確係受納稅義務人扶養者。但受扶
    養者之父或母如屬第4條第1款及第2款之免稅所得者，不得
    列報減除。」為所得稅法第17條第1項第1款第4目所明定。
    次按「左列親屬互負扶養之義務：一、直系血親相互間。二
    、夫妻之一方，與他方之父母同居者，其相互間。三、兄弟
    姊妹相互間。四、家長家屬相互間。」、「負扶養義務者有
    數人時，應依左列順序定其履行義務之人：一、直系血親卑
    親屬。二、直系血親尊親屬。三、家長。四、兄弟姊妹。五
    、家屬。六、子婦、女婿。七、夫妻之父母。」、「因負擔
    扶養義務而不能維持自己生活者，免除其義務。」、「稱家
    者，謂以永久共同生活為目的而同居之親屬團體。」、「家
    置家長。同家之人，除家長外，均為家屬。雖非親屬而以永
    久共同生活為目的同居一家者，視為家屬。」為民法第1114
    條、第1115條第1項、第1118條前段、第1122條及第1123條
    所規定。又「所得稅法有關個人綜合所得稅『免稅額』之規
    定，其目的在以稅捐之優惠使納稅義務人對特定親屬或家屬
    盡其法定扶養義務。同法第17條第1項第1款第4目規定‧‧
    ‧得於申報所得稅時按受扶養之人數減除免稅額，固須以納
    稅義務人與受扶養人同居一家為要件，惟家者，以永久共同
    生活之目的而同居為要件，納稅義務人與受扶養人是否為家
    長家屬，應取決於其有無共同生活之客觀事實，而不應以是
    否登記同一戶籍為唯一認定標準。」業經司法院釋字第415
    號解釋可資遵循。
二、本件原告93年度綜合所得稅申報列報其本人、配偶、直系尊
    親屬林朝發及其他親屬張祐珮（姪，76年次）等4人免稅額
    333,000元，原處分以其他親屬張祐珮之父母有所得及財產
    ，非無扶養能力，乃予以剔除免稅額74,000元等情，分別有
    原告之申報書及被告之核定清單等附原處分卷可稽，自堪信
    為真實。
三、原告雖起訴主張確有扶養系爭受扶養親屬事實，不應予剔除
    云云。
四、惟所得稅法有關個人綜合所得稅「免稅額」之規定，其目的
    在以稅捐之優惠使納稅義務人對特定親屬或家屬盡其法定扶
    養義務，業經司法院釋字第415號解釋在案，已如前述。故
    個人綜合所得稅「免稅額」之規定，必屬盡「『法定』扶養
    義務」者，始有其適用，否則即無適用之餘地。而所謂「法
    定扶養義務」，依前揭民法規定，負扶養義務者有數人時，
    履行義務之人有其先後順序，由後順序者履行扶養義務時，
    應有其正當理由及先順序者無法履行扶養義務之合理說明。
    本件原告申報扶養系爭其他親屬免稅額時，自應先證明系爭
    受扶養親屬之父母有因負擔扶養義務而不能維持自己生活之
    事實。然原告對此項事實並未提出證明，且系爭受扶養親屬
    張祐珮之父母有所得及財產，非無扶養能力（原告自陳張祐
    珮其親生父母之收入，向比原告為高），尚難認定有由原告
    扶養之正當理由。依原告所提戶口名簿所載，原告與系爭受
    扶養親屬張祐珮雖屬家長及家屬關係，惟既無法證明系爭受
    扶養親屬本身父母已喪失扶養能力而免除扶養義務，致原告
    須履行其法定扶養之義務，其主張尚難憑採。縱原告因其能
    力所及，給予系爭受扶養親屬生活上資助，惟依上揭最高法
    院20年度上字第299號判例：「念同宗之誼而給與津貼，此
    種慈惠施與行為，乃本於雙方之感情而生，於法原不能援為
    要求扶養之根據。」之意旨，該生活上之資助，亦難謂係履
    行法定扶養之義務。
五、原告雖主張，至今膝下尚無子女，張祐珮深得原告夫婦喜愛
    ，經徵得其父母同意自幼由原告扶養並共同生活，確有扶養
    事實；且張祐珮父母之收入猶較原告為高，由其列報更為有
    利，倘無扶養實情，何須由原告大費周章云云，資為爭議。
六、按所得稅法第17條第1項第4款第4目固規定：「納稅義務人
    其他親屬或家屬，合於民法第1114條第4款及第1123條第3項
    之規定，未滿20歲或滿60歲以上無謀生能力，確係受納稅義
    務人扶養者‧‧‧」「納稅義務人『按規定』減除‧‧‧『
    合於下列規定』扶養親屬之免稅額。」而民法第1114條第4
    款固規定家長家屬相互間互負扶養之義務，惟同條第1款亦
    規定直系血親相互間互負扶養之義務。同法第1115條第1項
    復規定「負扶養義務者有數人時，應依左列順序定其履行義
    務之人：一、直系血親卑親屬。二、直系血親尊親屬。三、
    家長。‧‧‧」故於扶養義務人有數人之情形，民法第1114
    條及第1115條應一併予以適用，如割裂單舉第1114條而排除
    第1115條之規定，即難謂已適法予以適用。而所得稅法第17
    條第1項第4款第4目所謂「合於民法第1114條第4款‧‧‧之
    規定」即謂須同時兼備合於民法第1115條之規定始合法律之
    規定。亦即須係屬盡「『法定』扶養義務」者，始有其適用
    ，原告徒以所得稅法第17條第1項第4款第4目「合於民法第
    1114條第4款‧‧‧之規定」謂有違憲法第l9條租稅法律主
    義云云，實屬誤解。司法院釋字第415號解釋，固解釋何謂
    同居一家之義，應以事實為準而非以戶籍登記為唯一判別之
    標準，並未言及可割裂適用民法第1114條，況於解釋文之首
    ，開宗明義即揭示「所得稅法有關個人綜合所得稅『免稅額
    』之規定，其目的在以稅捐之優惠使納稅義務人對特定親屬
    或家屬盡其法定扶養義務。」故以下解釋文之意旨，自不能
    捨此而為引伸。又最高法院20年上字第299號判例之意旨，
    固在駁回因念同宗之誼而給與津貼，而據為要求扶養之情形
    ，惟亦已同時闡明，既無履行扶養之義務，不因慈惠施與之
    行為而負履行扶養之義務。至原告另謂最高行政法院83年度
    判字第l375號判決中，原扶養人姑姑以扶養其親姪，而於該
    年度申報為家屬扣除「扶養親屬寬減額」，國稅局因該受扶
    養人之生母事後要求申報扶養，即剔除原扶養人之列報，改
    由其生母列報扶養，被最高行政法院判以尤有未妥，蓋因縱
    使受扶養人另有直系一等尊親屬並有足夠的扶養能力，仍應
    查明實際履行扶養之事實者作為申報扶養之依據，判其另為
    適法之處分云云，惟查所得稅法第17條第1項第1款本即規定
    「納稅義務人按規定減除其本人、配偶及合於下列規定『扶
    養親屬』之免稅額‧‧‧」更於各目規定「受納稅義務人扶
    養者」，故該判決意旨雖在闡明須有扶養之事實，始得扣減
    並無不合，惟該判決亦未申明如非履行「法定」扶養之義務
    ，受扶養人之姑母倘有扶養之事實，亦得據以扣減其免稅額
    ，原告顯有誤會。足見直系血親尊親屬扶養義務之順序先於
    家長甚明。亦即受扶養者之扶養義務人有數人，其同時有家
    長及父母（直系血親尊親屬）時（即兩者非同一人），其法
    定扶養義務之順序，父母先於家長。
七、本件原告雖謂：「張祐珮係原告之兄張翰清之女，原告夫婦
    至今膝下未有子女，張祐珮深受原告夫婦喜愛，徵得其父母
    同意，自幼即由原告夫婦扶養而共同生活，平日生活中對原
    告夫婦亦均以父母相稱，實與收養無異，惟因份屬至親，並
    未在意收養形式，是迄今並未辨理收養登記，然其一切生活
    照養，均由原告夫婦親力為之，比諸親生，亦不稍遜」云云
    ，惟既未依規定收養，自不生法律上收養之效力，雖原告稱
    有扶養之事實，比諸親生，亦不稍遜，仍不生法律上收養之
    關係，僅生家長家屬之關係，其與親生父母法律上之扶養關
    係亦不生影響。依民法第1115條第1項之規定，原告與其兄
    嫂間，其兄嫂之扶養順序仍先於原告。原告復稱「其親生父
    母之收入，向比原告為高」，即張祐珮之父母經濟能力優於
    原告，核有扶養能力，自不合所得稅法第17條第1項第4款第
    4 目規定，要不能據以主張減除其免稅額。原處分以張祐珮
    父母93年度列報之綜合所得總額分別為4,462,889元及5,213
    ,308 元，足見並非已喪失扶養能力而得免除扶養義務。原
    告雖膝下無子女，張祐珮深得原告夫婦喜愛而由其扶養，亦
    與基於盡法定扶養義務而為之扶養事實有別，是原告既未能
    證明系爭受扶養親屬之父母有因負擔扶養義務而不能維持自
    己生活之事實，其主張委不足採為由，乃剔除其列報扶養其
    他親屬張祐珮免稅額74,000元，並核定綜合所得總額2,187,
    160元，綜合所得淨額1,559,998元，補徵應納稅額24,878元
    ，核無違誤，訴願決定予維持，亦無不合，原告訴請予以撤
    銷，核無理由，應予駁回。又本件應適用簡易程序，爰不經
    言詞辯論，逕為判決，併此敘明。
據上論結，本件原告之訴為無理由，依行政訴訟法第233條第1項
、第236條、第195條第1項後段、第98條第3項前段，判決如主文
。
中    華    民    國    95    年    12    月   25     日
                      第三庭法  官  王茂修
以上正本證明與原本無異。
如不服本判決，應於判決送達後20日內，以本訴訟事件所涉及之
法律見解具有原則性者，始得向本院提出上訴狀並表明上訴理由
，經最高行政法院許可，否則不得上訴；如於本判決宣示後送達
前提起上訴者，應於判決送達後20日內補提上訴理由書（均應依
對造人數提出繕本）。提起上訴應預繳送達用雙掛號郵票390元
（34元及5元郵票各10份)。
中    華    民    國    95    年    12    月   25     日
                            書記官  朱敏諄


司法院資訊處製作；財團法人民間司法改革基金會備份。
